【裁判字號】    89,上訴,1669
【裁判日期】    890308
【裁判案由】    妨害自由等
【裁判全文】
臺灣高等法院刑事判決                          八十九年度上訴字第一六六九號
    上  訴  人  臺灣桃園地方法院檢察署檢察官
    被      告  乙○○
    選任辯護人  羅美棋
右上訴人因被告妨害自由等案件，不服臺灣桃園地方法院八十八年度訴緝字第六０號
，中華民國八十九年三月八日第一審判決 (起訴案號：臺灣桃園地方法院檢察署八十
六年度偵字第五六四０號)提起上訴，本院判決如左：
    主  文
上訴駁回。
    理  由
一、公訴意旨略以：被告乙○○意圖營利，以李代書之名義對外吸引急需用錢者前來
    借貸，民國八十四年間甲○○向被告借取新台幣（下同）五萬元，約定以十天為
    一期，每期利息為一萬元，其後因甲○○未能如期繳息，被告復另行起意，於八
    十五年十二月三十日下午四時三十分許，率同一不知名之男子至桃園縣大園鄉○
    ○路四一０號甲○○住處，將甲○○押至台北縣新莊市附近，甲○○始返還一萬
 元，被告又稱若不還錢，就要派小弟殺甲○○及其妻子、小孩，並於甲○○住處
    張貼寫有恐嚇字句之紙條，使甲○○心生畏懼。案經甲○○告訴，因認被告涉有
    刑法第三百四十四條重利、第三百零五條恐嚇、第三百零二條第一項妨害自由等
    罪嫌云云。
二、本件公訴人認被告有上開犯行，無非係以告訴人甲○○之指述，再參以卷附之恐
    嚇字句紙條二張為其論據。
三、訊之被告堅決否認有何重利、恐嚇、妨害自由等犯行，辯稱：伊確實有借給甲○
    ○五萬元，但他至今只還一萬元，雙方雖有約定利息，但他都沒付，且當時也沒
    有預扣利息，另在大園鄉○○路四一０號甲○○經營之工廠大門張貼紙條，其目
    的只是希望他趕快還錢，否則要告他而已，並非要恐嚇他，至八十五年十二月三
    十日下午係甲○○打電話給伊，自願帶伊去新莊住所，伊才叫計程車與他一同到
    新莊，司機在外面等候，伊並未強押他上車，且當時亦沒有帶人前往，更未出言
    恐嚇他，當天甲○○本來約好要還五萬元，但又說沒有錢，之後隔好幾天，才還
    伊一萬元，伊絕未妨害甲○○之行動自由等語。
四、按犯罪事實應依證據認定之，無證據不得推定其犯罪事實，刑事訴訟法第一百五
    十四條定有明文。又告訴人之告訴，係以使被告受刑事訴追為目的，是其陳述是
    否與事實相符，仍應調查其他證據以資審認；再者，犯罪事實之認定，應憑真實
    之證據，倘證據是否真實尚欠明顯，自難以擬制推測之方法，為其判斷之基礎，
    最高法院五十二年台上字第一三００號、五十三年台上字第六五六號分別著有判
    例可資參照。經查：
（一）重利及妨害自由部分：
  I、告訴人於警訊時指訴「我是看到報紙上刊載有小額借貸的消息，即照報紙上刊
      登的電話打去，對方一自稱李代書者就到我的公司來，拿五萬新台幣借予我，
      當時沒有訂有契約，但言明償還方式是每十日一期還利息錢一萬，沒有限定本
      金何時清償完畢」「在八十五年十二月三十日十五時三十分左右，夥同陳姓男
      子強押我至新莊市○○街二十六巷十號我太太陳劉阿燕住處，若沒有準時還錢
      要連我太太一起押走」（警訊卷第四頁），於偵查中、原審時稱「利息每十天
      ，一萬元，二千元等於月息六十分…有書立借據，但都是寫一份，由他保留，
      借五萬元就要寫十萬元…我因在大陸生意失敗…首先他一個人來找我，並叫我
      馬上還錢，我因沒錢叫他等我把一些貨賣掉，結果他又打電話叫一個姓陳之男
 子來，二人把我押到台北縣新莊市我湊了一萬元先給他，後來他又押我回家，
      叫我馬上再還四萬，並說如沒還錢就要派小弟殺我，並殺我太太、小孩，目前
      尚欠約四萬元」（偵查卷第十八頁，原審卷第二十三頁），其先後二次就借錢
      有無書立借據已不相符，且依常情，如係被告主動拿去借款給告訴人，告訴人
      與被告並非親誼，何有不書立任何契約以求保障自己之理。另其於本院囑託訊
      問時則稱「只有最後一次借了三萬元，我人去大陸未按期還，他就以利息累計
      …後來我八十四年間自大陸回來，他就到我家向我要錢，要我還十萬元，我沒
      辦法還，他就和另一位三十多歲之人自大園把我押到新莊我太太處，我拿了一
      萬元還他，我沒有對我太太說作何用，他們拿了一萬元就回家，叫我第二天要
      還錢，後來又還了六萬元，只欠他三萬元…他叫我當天一定要還錢，不然不放
      我走，然後叫我上他們開來的車…二人在大園我住處及赴新莊途中車上均有說
      如不還錢要派小弟殺我及我的妻子、小孩，」等語，就借款之金額及其是否被
      從新莊市再押回大園鄉等情，與前所述亦不相符，其指訴難以憑信。
  II、姑不論被告供稱告訴人係於至新莊市之後才償還一萬元，當日並未還錢是否屬
      實，苟如告訴人所陳，伊係當天在新莊市即向太太拿一萬元給付被告為可信，
      則被告因告訴人一直未給付利息，已找尋告訴人甚久，若基於妨害自由之意思
      ，自大園鄉強押告訴人至新莊市○○街二十六巷十號告訴人太太陳劉阿燕之住
      處，被告焉有只取得一萬元即行罷手之理。再告訴人陳稱伊係於八十五年十二
      月三十日十五時三十分許，在住處為被告及自稱姓陳之男子為妨害自由之行為
      ，於同日十六時三十分許，在桃園縣大園鄉○○路四一０號住處遭被告為恐嚇
      之行為，則其自大園鄉至新莊市，再自新莊市折返大園鄉，時間前後約莫一個
      小時，扣除路途時間，渠等在新莊市停留時間不久，則告訴人所陳被告是基於
      妨害自由之意思而強押伊至新莊市即有可疑，更何況，告訴人苟受妨害自由、
      恐嚇而心生畏懼，何以直至八十六年一月六日十六時許，始向大園派出所報案
      ，常情上亦有所違背。
  III、況告訴人亦自陳約從八十四年初起至七月間止，陸續向乙○○借錢，每次不超
      過五萬元，約借幾次，每次均有借有還等情（見原審八十六年七月十六日訊問
      筆錄，本院訊問筆錄），則告訴人是否有急迫、輕率或無經驗之情形，而向人
      高息借貸，即有可疑，縱依告訴人所述借貸五萬元，利息以每十日一萬元計算
      ，月息高達六十分利屬實，惟被告辯稱雖有如此約定，但告訴人均未給付，茲
      就收取利息部分，除告訴人之指訴外，尚無其他證據可資證明被告有取得與原
      本顯不相當之重利之情事，自難令負刑法第三百四十四條之罪責。
（二）恐嚇罪部分：
      查，被告固坦認確於前揭時、地為索討借款而張貼紙條等情屬實，惟按刑法第
      三百零五條恐嚇罪之成立，必行為人以加害之言詞告以被害人，而被害人亦因
      前開話語以致心生畏懼，始足當之，苟被害人聞言之後並未心生畏懼，則渠之
      安全尚未受有何危害，核與前開要件即有未合。觀諸本件被告所張貼之紙條二
      張，其內容分別為「甲○○如果你再耍我一次，我們將讓你嘗試嚴重後果，你
      等著看好戲吧」、「甲○○來此多次，尋訪未果，如看到此便條，請回電00
      0000000、0000000，李代書」（附於偵查卷第十一頁、第十二
      頁）云云，尚無明顯之恐嚇字句，且告訴人看見上開紙條後，非但未立即還錢
      ，反而繼續拖欠，迄今仍未清償借款等情，已據被告供明在卷，並經告訴人陳
      述明確，綜上被告紙條上之字句，顯然僅有警告作用而已，並未使告訴人心生
      畏懼，從而亦不足以生危害於告訴人之安全，則被告之行為與刑法恐嚇罪之構
      成要件，自有未合。此外，別查無其他積極證據足資認定被告有何重利、恐嚇
      、妨害自由等犯行，自不能徒憑告訴人之片面指訴，遽入被告於罪，既不能證
      明被告犯罪，即應為無罪之諭知。
五、原審就重利罪、妨害自由罪部分以除告訴人之指訴外，尚無其他證據可資證明被
    告有收取利息或預扣利息之情事，自難令其負刑法第三百四十四條之罪責，就妨
    害自由、恐嚇部分以被告之行為與刑法恐嚇罪之構成要件，而為被告無罪之諭知
    ，其認事用法核無違誤，檢察官上訴意旨以被告貸款之利率係借款五萬元，以十
    天為一期，每期利息一萬元，為百分之六十，年利率達百分之七百二十，如非急
    迫、輕率或無經驗者，何須向被告借貸，又依被告所留之字條，一般人見聞均會
    產生畏懼，且被害人若非心生畏懼，何須報警，是以原審之推論與經驗法則有違
    等語，即無理由，應駁回其上訴。
據上論斷，應依刑事訴訟法第三百六十八條判決如主文。
本案經檢察官沈世箴到庭執行職務。
中      華      民      國      九十      年     三     月     十三     日
                              臺灣高等法院刑事第二十一庭
                                    審判長法  官  葉  騰  瑞
                                          法  官  莊  明  彰
                                          法  官  黃  國  忠
右正本證明與原本無異。
如不服本判決應於收受送達後十日內向本院提出上訴書狀，其未敘述上訴之理由者並
得於提起上訴後十日內向本院補提理由書（均須按他造當事人之人數附繕本）。
                                          書記官  劉  貞  達
中      華      民      國      九十      年     三     月     十九     日


司法院資訊處製作；財團法人民間司法改革基金會備份。
